臺灣臺中地方法院民事判決
109年度重勞訴字第11號
原      告  賴俊賢  
            賴怡君  
            賴怡文  
            賴柏凱  
兼上一  人
法定代理人  江楺楣  
上五人共同
訴訟代理人  蔡得謙律師
            蔡奕平律師
            洪慧中律師
被      告  賴笠棋  


訴訟代理人  吳奎新律師
複代理  人  陳添信律師
被      告  洪志銘  
            嘉里大榮物流股份有限公司

法定代理人  沈宗桂  
上二人共同
訴訟代理人  詹怡倩  
上列被告業務過失傷害案件，原告提起刑事附帶民事訴訟請求損
害賠償事件（108年度附民字第991號），經本院刑事庭裁定移送
前來，本院於民國111年8月10日言詞辯論終結，判決如下：
    主    文
一、被告己○○、嘉里大榮物流股份有限公司應連帶給付原告丁○○
    新臺幣432萬1997元，及其中被告己○○自民國108年11月26日
    起至清償日止；其中被告嘉里大榮物流股份有限公司自民國
    108年12月4日起至清償日止，均按年息百分之五計算之利息
    。
二、被告己○○、嘉里大榮物流股份有限公司應連帶給付原告壬○○
    新臺幣25萬元，及其中被告己○○自民國108年11月26日起至
    清償日止；其中被告嘉里大榮物流股份有限公司自民國108
    年12月4日起至清償日止，均按年息百分之五計算之利息。
三、被告己○○、嘉里大榮物流股份有限公司應連帶給付原告丙○○
    新臺幣10萬元，及其中被告己○○自民國108年11月26日起至
    清償日止；其中被告嘉里大榮物流股份有限公司自民國108
    年12月4日起至清償日止，均按年息百分之五計算之利息。
四、被告己○○、嘉里大榮物流股份有限公司應連帶給付原告乙○○
    新臺幣10萬元，及其中被告己○○自民國108年11月26日起至
    清償日止；其中被告嘉里大榮物流股份有限公司自民國108
    年12月4日起至清償日止，均按年息百分之五計算之利息。
五、被告己○○、嘉里大榮物流股份有限公司應連帶給付原告戊○○
    新臺幣10萬元，及其中被告己○○自民國108年11月26日起至
    清償日止；其中被告嘉里大榮物流股份有限公司自民國108
    年12月4日起至清償日止，均按年息百分之五計算之利息。
    　　　　　　　　
六、原告其餘之訴駁回。
七、訴訟費用由兩造按附表一所示比例負擔。
八、本判決原告勝訴部分，於原告各以附表二「假執行供擔保金
    額欄」所示之金額為被告己○○、嘉里大榮物流股份有限公司
    供擔保後，得假執行。但被告己○○、嘉里大榮物流股份有限
    公司如以附表二「免假執行擔保金額欄」所示之金額分別為
    原告預供擔保，得免為假執行。
九、原告其餘假執行之聲請駁回。　　
    事實及理由
甲、程序方面︰
一、受輔助宣告之人，並不因輔助宣告而喪失行為能力，僅於為
    特定之行為時，須經輔助人同意。又受輔助宣告之人為訴訟
    行為時，應經輔助人同意。民法第15條之2第1項第3款定有
    明文。查原告丁○○因受有後述之傷害，業經本院家事法庭於
    民國108年2月15日以107年度監宣字第920號民事裁定為受輔
    助宣告之人，並選定原告壬○○為其輔助人確定在案，原告壬○○並同意原告丁○○提起本件訴訟等情，有前開民事裁定在卷
    可按【見原證16（即本院109年度重訴字第166號卷《下稱前
    開166號卷》第105至107頁）】，並據原告壬○○陳明在卷（見
    本院卷第356頁），是原告丁○○提起本件訴訟，程序並無不
    合，亦無須贅列其輔助人即原告壬○○為其法定代理人。
二、關於訴訟之法定代理及為訴訟所必要之允許，依民法及其他
    法令之規定，民事訴訟法第47條定有明文。又對於未成年子
    女之權利義務，除法律另有規定外，由父母共同行使或負擔
    之。父母之一方不能行使權利時，由他方行使之。父母不能
    共同負擔義務時，由有能力者負擔之。為民法第1089條第1 
    項所明定。查原告丁○○因受有後述之傷害，業經法院裁定為
    受輔助宣告之人確定在案，有如前述，堪認原告丁○○已不能
    對其未成年子女即原告戊○○行使權利義務，依前開規定，本
    件僅由原告壬○○為原告戊○○之法定代理人提起本件訴訟，程
    序亦無不合，併予敘明。
乙、實體方面︰　　
一、原告主張：
  ㈠被告己○○、辛○○均為受僱於被告嘉里大榮物流股份有限公司
    （下稱嘉里大榮公司）之員工，被告己○○在被告嘉里大榮公
    司之大雅轉運中心（址設於臺中市○○區○○路000 號，下稱上
    址轉運中心）負責駕駛堆高機裝卸貨物，被告辛○○則為上址
    轉運中心之所長，負責上址轉運中心現場指揮事務。又原告
    丁○○為被告嘉里大榮公司之外包商即訴外人超群物流國際有
    限公司（下稱超群公司）派駐在上址大雅轉運中心擔任理貨
    員，原告壬○○為原告丁○○之妻；原告戊○○、丙○○、乙○○均為
    原告丁○○、壬○○之子女。被告己○○於107年11月5日18時53分
    許，在上址轉運中心內駕駛堆高機出貨並倒車時，本應注意
    周遭人、車動向，而於倒車時，更應藉由後視鏡、轉頭查看
    等方式，注意後方有無人、車，被告己○○疏未注意及此，於
    駕駛堆高機倒車時，未注意其右後方（即堆高機倒車前進方
    向）有無人、車，適有原告丁○○推動板車步行經過該處，遭
    被告己○○所駕駛之堆高機倒車碰撞倒地（下稱本件事故），
    致原告丁○○受傷送醫並接受開顱手術治療，並陸續至澄清綜
    合醫院中港分院、澄清復健醫院、中山醫學大學附設醫院、
    中山醫學大學附設醫院中興分院、新太平澄清醫院診斷受有
    頭部外傷併蜘蛛網膜下腔出血、雙側額葉挫傷出血、右側硬
    膜下出血、右側顱骨骨折、右足第二蹠骨骨折、外傷性腦傷
    併左側肢體無力等傷害（下稱前開傷害）。被告己○○因本件
    事故致原告受有前開傷害之刑事案件部分，經本院刑事庭於
    108 年12月16日以108年度易字第2460號刑事判決認定被告
    己○○係犯過失傷害致人重傷罪並判處有期徒刑8月，檢察官
    及被告己○○不服上訴後，業經臺灣高等法院臺中分院於110
    年3月9日以109 年度上易字第248號刑事判決駁回上訴，並
    判決被告己○○緩刑3年確定在案（下稱前開刑事案件）。至
    於被告辛○○因本件事故致原告丁○○受有前開傷害之刑事案件
    部分，雖經臺灣臺中地方檢察署檢察官以109年度偵字第268
    7、32593號為不起訴處分，並經臺灣高等檢察署臺中分署駁
    回再議確定在案。惟被告辛○○為上址轉運中心之所長，但卻
    未於合理可行範圍內，採取防止堆高機撞擊之虞作業場所引
    起危害必要之預防或措施，亦未對理貨人員之作業進行危害
    辨識、評估及控制，更未使原告丁○○接受適於該工作必要之
    一般安全教育訓練，被告辛○○對於本件事故之發生，亦具有
    過失而應負侵權行為損害賠償責任。再者，被告己○○、辛○○
    均受僱於被告嘉里大榮公司，並為被告嘉里大榮公司執行職
    務而發生本件事故，被告己○○駕駛堆高機倒退時，被告嘉里
    大榮公司除未派有專人在場協助監看被告己○○之倒車動向及
    其他人員之動向，確保被告己○○駕駛堆高機倒退時不會因為
    產生死角之緣故而撞到人，被告嘉里大榮公司顯然具有監督
    上之疏失外，且被告嘉里大榮公司違反職業安全衛生法之相
    關規定，未盡到監督受僱人即被告己○○、辛○○執行職務之相
    當注意義務，被告嘉里大榮公司亦應負僱用人之連帶損害賠
    償責任。基此，被告己○○、辛○○對原告丁○○及原告壬○○等4
    人所受下列損害，應負民法第184條第1項前段、第185條第1
    項共同侵權行為之連帶損害賠償責任；另被告嘉里大榮公司
    依民法第188條第1項規定，亦應與被告己○○、辛○○對原告丁○○及原告壬○○等4人所受下列損害，負僱佣人之連帶損害賠
    償責任。說明如次：
  ⒈原告丁○○因前開傷害而受有下列損害：
    ⑴原告丁○○自本件事故發生（即107年11月5）起至108年5月1
      日止，因前開傷害支出之醫療費用新臺幣（下同）104,94
      3元。
  　⑵原告丁○○自本件事故發生起至108年5月3日止，因前開傷害
      就醫而支出交通費用、購買醫療器具及增加日常生活所必
      要之費用，增加生活上之需要合計81,526元。　　　
  　⑶看護費用：
　　①原告丁○○因前開傷害已造成左側肢體偏癱，無法行走，需
      輪椅代步並由他人輔助，且原告丁○○中樞神經遺存顯著障
      礙，仍存有認知上障礙，並伴隨大小便失禁之情形，日常
      生活之家務及外務無法自主處理，終身需專人照顧。則自
      本件事故發生起至108年9月25日止之該段期間中308日部
      分，原告丁○○因治療及復健需持續住院，期間雖偶爾短暫
      出院，均需原告壬○○、丙○○、乙○○、戊○○（下合稱原告壬○○等4人）全日照護，此段期間親屬間看護費用自不能加
      惠於被告等人，應以每日看護費用2,200元計算為合理，
      原告丁○○此部分得請求之看護費用為677,600元（308×2,2
      00＝677,600）。
　　②又原告丁○○為58年11月15日出生，則自108年9月26日起之
      終身看護費用，依內政部所頒布106年全國簡易生命年表(
      男)，原告丁○○尚有30.92年之餘命，並以聘僱外籍看護每
      月35,000元（即每年420,000元）之看護費用計算
　　　依霍夫曼計算式扣除中間利息，原告丁○○此部分得請求看
      護費用為7,978,872元。
    ③綜上，原告丁○○得請求之看護費用合計8,656,472元（677,
      600＋7,978,872＝8,656,472）。　　　
  　⑷原告丁○○因前開傷害，經法院囑託送請中國醫藥大學附設
      醫院進行鑑定，其鑑定結果認定原告丁○○之勞動能力減損
      比例為75％，以原告丁○○平均每月工資51,761元計算，每
      年勞動能力減損之金額為465,849元（計算式：51,761×12
      ×75％＝465,849），又原告丁○○為58年11月15日出生，自本
      件事故發生起至勞動基準法規定強制退休年齡65歲，尚有
      14年又10日，依霍夫曼計算式扣除中間利息，原告丁○○受
      有勞動能力減損之損害為5,048,540元。
  　⑸原告丁○○因前開傷害接受開顱手術後，其中頭皮手術後疤
      痕、頭皮變形及頭顱凹陷變形，可能日益嚴重，未來仍須
      進行手術回復治療，手術費用預估為300,000元。
  　⑹精神慰撫金1,700,000元：原告丁○○因本件事故而受有重大
      之前開傷害，需進行顱骨修補手術，造成原告丁○○產生頭
      顱外觀凹陷變形及術後疤痕及頭皮變形之不可回復之重大
      嚴重傷害，以及發生認知、智能障礙，其認知功能及判斷
      能力已無法回復之嚴重傷害，原告丁○○須長期復健及治療
      ，身體、心靈產生極大的創傷及痛苦，依民法第195條第1
      項規定，請求精神慰撫金1,700,000元。
　⒉原告壬○○、丙○○、乙○○、戊○○依民法第195條第3項規定，各
    得請求精神慰撫金1,200,000元、500,000元、500,000元、8
    00,000元：
　　原告丁○○因本件事故受有前開傷害，其妻即原告壬○○除產生
    情緒障礙合併失眠之症狀外，更因精神壓力過大，而產生提
    早停經之症狀，本件事故對原告江揉楣已產生嚴重而且持續
    之心靈上痛苦，嚴重侵害原告壬○○身為原告丁○○配偶之身分
    法益而情節重大，自得請求精神慰撫金1,200,000元。又原
    告丙○○、乙○○、戊○○均為原告丁○○之子女，本件事故發生後
    ，其等三人需時常與家人輪流照顧原告丁○○，且原告戊○○為
    獨子，負擔之照顧責任比原告丙○○、乙○○更為重大，原告丙○○、乙○○、戊○○對於原告丁○○之頭顱外觀傷勢亦時常需忍受
    他人之異樣眼光，本件事故之發生，已侵害原告丙○○、乙○○
    、戊○○身為子女之身分法益而情節重大，原告丙○○、乙○○、
    戊○○得請求精神慰撫金依序為500,000元、500,000元、800,
    000元。
　㈡原告丁○○並無被告等人指稱疏未注意行進路線之情事，原告
    丁○○就本件事故之發生並無過失。退步言，縱認原告丁○○就
    本件事故之發生具有過失，其過失程度亦屬輕微，被告己○○
    以原告丁○○應負80％之過失責任等語置辯，並無可採。
　㈢勞動部勞工保險局（下稱勞保局）就原告丁○○因本件事故所
    受前開傷害，核付予原告丁○○之勞保普通傷病失能給付及傷
    病給付之金額，乃為憲法保護勞工生活所實施之社會保險給
    付，與原告丁○○對被告等人之本件侵權行為損害賠償請求權
    ，並非出於同一原因。且勞工保險條例並無相關代位之規定
    ，被告等人自不得主張原告丁○○受領之該等勞保普通傷病失
    能給付及傷病給付之金額，自被告等人應賠償原告丁○○之損
    害予以扣抵。
　㈣綜上，原告依侵權行為之法律關係，請求被告連帶各給付原
    告丁○○15,891,481元（104,943＋81,526＋8,656,472＋5,048,5
    40＋300,000＋1,700,000元＝15,891,481）、原告壬○○1,200,0
    00元、丙○○500,000元、乙○○500,000元、戊○○800,000元及
    其法定遲延利息。並聲明：⒈被告應連帶各給付原告丁○○15,
    891,481元、原告壬○○1,200,000元、丙○○500,000元、乙○○5
    00,000元、戊○○800,000元，及均自刑事附帶民事起訴狀繕
    本送達被告翌日起至清償日止，按年息百分之五計算之利息
    ；⒉願供擔保，請准宣告假執行。
二、被告爭執要旨：
  ㈠被告己○○抗辯：
  ⒈被告己○○固有因本件事故致原告丁○○受有前開傷害，刑事部
    分並經刑事法院判處其前揭罪刑確定。又原告丁○○主張其因
    前開傷害而支出醫療費用104,943元及勞動能力減損程度為7
    5％，被告己○○亦不爭執此部分之事實。惟被告己○○駕駛堆高
    機後退時，有往左後視鏡看，並未發現任何異常或有人，向
    右邊後視鏡觀看時，適有柱子擋住而有死角，未能發現有人
    在車後，惟當時被告己○○所駕駛之堆高機後退燈已在第二廊
    道閃起，蜂鳴器亦有鳴聲，原告丁○○竟未注意已有閃燈、蜂
    鳴器叫聲且堆高機已往後退，違規進入堆高機行徑路線，且
    原告丁○○就堆高機與四輪板車車道分明，其應走在其推行車
    子之路線上，不得進入堆高機行車路線等情知之甚詳，被告
    己○○係因確信上址轉運中心之各項動線及規定應為在場工作
    人員所詳悉，且被告己○○確實有依規照堆高機動線駕駛、將
    閃燈亮起、蜂鳴器響起，縱使被告丁○○疏未注意周遭人車動
    向而與原告丁○○發生碰撞，被告己○○之過失程度應屬輕微。
    原告丁○○明知該處有堆高機作業中，其本應依板車動線行走
    並於改變行進方向前確認其路線是否與堆高機駕駛路線重疊
    而有發生碰撞之危險，卻疏未注意，逕自進入堆高機駕駛動
    線並貿然前行，足見原告丁○○就本件事故之發生亦與有過失
    ，且其過失程度較被告己○○為重，原告丁○○應負80％以上之
    過失責任。另就原告丁○○之各項請求，抗辯如下：
　  ⑴增加生活上之需要部分：原告丁○○於107年12月2日在新利
      賀藥局購買「新慧祐全」用品支出9,000元，並未說明是
      何物品；107年12月23日、107年12月29日、108年1月10日
      、108年2月28日、108年5月2日、108年3月21日分別有購
      買便當、咖啡、牛奶、水果等物品費用，惟三餐費用本即
      每日支出，並非因受傷增加之必要費用；107年12月29日
      、107年12月4日、108年2月12日分別購買沐浴乳、大浴巾
      等費用，此部分為一般人必須使用之身體清潔用品，並非
      因受傷而必須增加之費用；108年1月之資料帶1,000元，
      應非身體受傷所必要支出之物品，且原告所提出之收據有
      諸多並未說明是何物品之支出，自不得請求該等費用。
　  ⑵看護費用部分：看護費用應以實際支出為憑，就原告丁○○
      實際住院之看護費用固無意見，其餘看護費用之請求應無
      理由，且原告壬○○並非專業看護，且以目前聘僱外籍看護
      之行情，應以每月25,000元計算為合理，原告主張每月看
      護費用為35,000元計算，顯然過高。
　  ⑶原告丁○○並未提出任何證據證明未來確有再為手術之必要
      ，其主張未來手術費用300,000元，並無理由。
　  ⑷被告己○○僅為20餘歲、剛出社會之人，家無恆產，且收入
      不高，原告丁○○請求精神慰撫金1,700,000元，實屬過高
      ，應予酌減。
　  ⑸再者，原告丁○○因前開傷害已受領勞保局核付之傷病給付1
      87,550元、普通傷害失能給付72,600元，及臺灣臺中地方
      檢察署給付原告丁○○之犯罪被害補償金711,288元，暨超
      群公司給付原告丁○○之300,000元，均應自原告丁○○之本
      件請求予以扣抵。
　⒉原告丁○○因本件事故受有前開傷害，所侵害者乃為原告丁○○
    之身體、健康法益，並沒有對其他人造成直接之傷害，原告
    丁○○之妻即原告壬○○之配偶權利並沒有受到剝奪、侵害而受
    有精神上之痛苦，原告丁○○之子女丙○○、乙○○、戊○○等人之
    身分法益亦未受剝奪、侵害。是原告壬○○、丙○○、乙○○、戊○○等人，自無依民法第195條第3項之規定請求精神慰藉金之
    理。
　⒊並聲明：⑴駁回原告之訴及其假執行之聲請；⑵如受不利益
    判決，願供擔保請准宣告免為假執行。
  ㈡被告嘉里大榮公司、辛○○抗辯：
  ⒈被告嘉里大榮公司之上址轉運中心，主要係供貨物裝卸搬運
    暫存與車輛搬運機具行進等使用為大宗，對工作場所內之車
    輛、搬運機具通行均規定有專屬通行道及速限，以維護工作
    場所之安全。對於派遣公司之派遣人員亦皆要求要落實執行
    工作安全衛生告知，並會藉由實際發生之職災案例，向所有
    工作人員，包括承攬商、派遣人員進行宣導、教育；被告嘉
    里大榮公司業已盡到職業安全衛生法所規定之應採取必要措
    施之責任。且參被告嘉里大榮公司與超群公司間之人力派遣
    服務合約書(下稱前開派遣契約)第10條第1項至第4項約定、
    超群公司所簽立之承攬商安全衛生切結書，及被告嘉里大榮
    公司之承攬商員工進場工作安全衛生告知單第9條及備註可
    知，被告嘉里大榮公司業就工作場所環境、設施及相關安全
    衛生作業規定告知超群公司，超群公司亦保證其派遣勞工均
    明瞭亦遵守相關安全作業規定，被告嘉里大榮公司亦要求超
    群公司之派遣勞工於作業前均須確認作業動線周圍與機具設
    備等安全設施及個人安全防護裝備，被告嘉里大榮公司確已
    盡到職業安全衛生法之相關規定，且被告己○○係領有堆高機
    操作技術士證之專業堆高機駕駛，駕駛堆高機從未發生過任
    何工安事故，被告嘉里大榮公司就被告己○○是否具有操作堆
    高機之專業能力，應已盡事前查核之責，就僱用人選任受僱
    人及監督其職務之執行盡相當之注意。再者，被告嘉里大榮
    公司為加強工作場所之傷害防治及安全宣導，亦不定時為所
    有工作人員辦理安全衛生教育訓練，加強宣導相關規定，是
    被告嘉里大榮公司確實已盡到工作場所之安全衛生監督與管
    理，並採取必要之預防措施。依民法第188條第1項但書規定
    ，被告嘉里大榮公司自無庸負僱用人之連帶侵權行為損害賠
    償責任。此外，被告辛○○就本件事故之發生並無過失，且被
    告辛○○之刑事案件部分，經檢察官偵查結果，業經檢察官對
    被告辛○○為不起訴處分在案。是原告主張被告辛○○應與被告
    己○○負共同侵權行為之連帶損害賠償責任，亦屬無據。
　⒉再者，就原告丁○○之各項請求，除對於醫療費用104,943元、
    受有前開傷害起至年滿65歲止之勞動能力減損程度為75％及
    、受有前開傷害起至108年9月25日止之308日看護費用677,6
    00元不為爭執外，其餘抗辯如下：
　  ⑴增加生活上之需要、未來手術費用部分：原告丁○○所提出
      之單據紊亂無章，且其中於108年1月7日、108年1月10日
      、108年3月21日、108年5月2日有多筆便當、營養品、計
      程車接送等費用，難認與原告丁○○所受前開傷害間確有關
      聯或屬必要之支出，且原告丁○○亦未提出證據證明未來確
      有再為手術之必要。是原告丁○○此部分之主張，為無理由
      。
　  ⑵自108年9月26日起之終身看護費用部分：原告丁○○並無全
      日專人看護之必要，且金額過高，並無可採。
　  ⑶被告等人於本件事故發生後，無法順利探望或關懷原告丁○○嗣後復原之狀況，原告丁○○請求精神慰撫金1,700,000元
      ，為屬過高，應予酌減。
　  ⑷原告丁○○因前開傷害已受領勞保局核付之傷病給付187,550
      元、普通傷害失能給付72,600元，及臺灣臺中地方檢察署
      給付原告丁○○之犯罪被害補償金711,288元，暨超群公司
      給付原告丁○○之300,000元，均應自原告丁○○之本件請求
      予以扣抵。
  ⒊原告丁○○因本件事故受有前開傷害，所侵害者乃為原告丁○○
    之身體、健康法益，並非侵害原告丁○○與原告壬○○、丙○○、
    乙○○、戊○○等人間之配偶、父親子女之身分法益，雖原告壬○○、丙○○、乙○○、戊○○等人因原告丁○○受有前開傷害而精神
    上感受痛苦，此乃感情因素所致之精神上感受，並非其等四
    人之身分法益遭受侵害，是原告壬○○、丙○○、乙○○、戊○○之
    精神慰撫金請求，為屬無據。
  ⒋原告丁○○未依上址轉運中心現場規劃並事先告知之堆高機與
    四輪板車動線進行作業，其逕自進入堆高機動線並冒然前行
    而肇致本件事故之發生，原告丁○○就本件事故之發生亦與有
    過失。
  ⒌並聲明：⑴駁回原告之訴及其假執行之聲請；⑵如受不利益
    判決，願供擔保請准宣告免為假執行。
三、兩造不爭執之事項及爭點：
  ㈠兩造不爭執之事項（本院逕採為判決之基礎，無庸證明）：
  ⒈被告己○○、辛○○均為受僱於被告嘉里大榮公司之員工，被告
    己○○在上址轉運中心負責駕駛堆高機裝卸貨物，被告辛○○則
    為上址轉運中心之所長，負責上址轉運中心現場指揮事務。
    又原告丁○○為被告嘉里大榮公司之外包商即超群公司派駐在
    上址大雅轉運中心擔任理貨員，被告己○○於107年11月5日18
    時53分許，在上址轉運中心內駕駛堆高機出貨並倒車時，本
    應注意周遭人、車動向，而於倒車時，更應藉由後視鏡、轉
    頭查看等方式，注意後方有無人、車，被告己○○疏未注意及
    此，於駕駛堆高機倒車時，未注意其右後方（即堆高機倒車
    前進方向）有無人、車，適有原告丁○○推動板車步行經過該
    處，遭被告己○○所駕駛之堆高機倒車碰撞倒地，致原告丁○○
    受傷送醫並接受開顱手術治療，並陸續至澄清綜合醫院中港
    分院、澄清復健醫院、中山醫學大學附設醫院、中山醫學大
    學附設醫院中興分院、新太平澄清醫院診斷受有前開傷害。
    被告己○○因本件事故致原告受有前開傷害之刑事案件部分，
    經本院刑事庭於108年12月16日以108 年度易字第2460號刑
    事判決認定被告己○○係犯過失傷害致人重傷罪並判處有期徒
    刑8月，檢察官及被告己○○不服上訴後，業經臺灣高等法院
    臺中分院於110年3月9日以109 年度上易字第248 號刑事判
    決駁回上訴，並判決被告己○○緩刑3年確定在案。
  ⒉就原告丁○○因本件事故所受前開傷害，原告壬○○對被告辛○○
    提起業務過失致重傷罪嫌刑事告訴之刑事案件部分，臺灣臺
    中地方檢察署檢察官偵查結果，於109年12月10日以109年度
    偵字第2687、32593 號不起訴處分書對被告辛○○為不起訴處
    分在案，經原告壬○○聲請再議後，亦經臺灣高等檢察署臺中
    分署駁回再議確定在案（下稱另案辛○○偵查案件）。
  ⒊原告壬○○為原告丁○○之妻；原告戊○○（未成年人）、
    丙○○、乙○○均為原告丁○○、壬○○之子女。
  ⒋原告丁○○因本件事故所受前開傷害，經本院家事法庭於108年
    2月15日以107年監宣字第920號民事裁定為受輔助宣告之人
    ，並選定原告壬○○為其輔助人。
  ⒌原告丁○○因本件事故所受前開傷害，受有下列損害：
    ⑴原告丁○○因前開傷害自107年11月5日起至108年5月1日止，
      已支出醫療費用104,943元。
    ⑵原告丁○○（58年11月5日生）因前開傷害致勞動能力減損比
      例為百分之75，並受有自本件事故發生起至年滿65歲止勞
      動能力減損之損害。
  ⒍訴外人超群公司於108年12月9日解散登記（清算人為庚○○）
    ，關於原告丁○○因本件事故受有前開傷害，超群公司並未給
    付原告壬○○、丙○○、乙○○、戊○○任何款項。
  ⒎原告丁○○因本件事故所受前開傷害，勞保局於109年2月27日
    核付60日勞保普通傷害失能給付72,600元；勞保局並於111
    年1月12日核定勞保普通傷病給付，以平均日投資薪資1,210
    元之50％ ，發給原告丁○○勞保普通傷病給付，自107年11月8
    日起至108年9月25日期間310日，共計187,550元。至於原告
    丁○○再以同一之本件事故申請職業傷害失能給付「是否符合
    失能年金給付之資格」，及原告丁○○再以同一之本件事故申
    請職業傷害傷病給付，並另申請核退107年11月5 日起至108
     年12月9日期間急、門診及住院之職災自墊醫療費用，勞保
    局迄今仍在審查中。
  ⒏原告丁○○因本件事故所受前開傷害，臺灣臺中地方檢察署
    已於109年11月12日給付原告丁○○犯罪被害補償金711,288 
    元（其中包含被告己○○先前給付原告丁○○之300,000元），
    原告丁○○對被告被告己○○、辛○○、嘉里大榮公
    司之本件請求，應予扣除前開711,288元。
  ⒐兩造就本件書證等證據資料（含本院調閱之前開刑事案件全
    卷，及被告辛○○之臺灣臺中地方檢察署109年度偵字第2687
    、32593 號偵查卷等卷證資料），除原告就被告嘉里大榮公
    司提出之被證2 「承攬商員工進場工作安全衛生告知單」爭
    執其形式上真正外，對於其餘證據均不爭執其形式上之真正
    。
  ㈡本件爭點：
  ⒈被告己○○、辛○○、嘉里大榮公司對於原告丁○○因本件事故所
    受前開傷害，是否應負本件原告主張之侵權行為損害賠償責
    任？如為肯定，被告三人抗辯原告丁○○對於本件事故之發生
    亦與有過失，有無理由？如為肯定，原告丁○○應負擔之過失
    責任比例為何？
  ⒉原告丁○○就其所受前開傷害，所為下列各項損害賠償之請
    求，有無理由（兩造不爭執之前開醫療費用104,943元除外
    ）？
  ⑴醫療器具費用、交通費用及便當、牛奶、沐浴乳等其他費用
    合計81,526元。
  ⑵終身看護費用8,656,472元（原告丁○○所受前開傷害，是否需
    終身專人看護？如需終身專人看護，應為全日專人看護或是
    一日中之部分時間看護？將來之看護費用為何？）。
  ⑶勞動能力減損之損害5,048,540元。
  ⑷未來手術費用300,000元。
  ⑸精神慰撫金1,700,000元。
  ⒊就原告丁○○因本件事故所受前開傷害，原告壬○○、賴怡
    君、乙○○、戊○○依侵權行為之法律關係，主張被告三人
    應賠償其等精神慰撫金（即依民法第195條第3項規定，主張
    其等身分法益受侵害且情節重大為由，而請求賠償非財產
    上損害即精神慰撫金）依序為1,200,000元、500,000元、50
    0,000元、800,000元，有無理由？
  ⒋訴外人超群公司對於原告丁○○因本件事故所受前開傷害，
    超群公司迄今給付原告丁○○之款項為何？又超群公司所給
    付原告丁○○之款項，能否自原告丁○○對被告三人之本件
    請求中予以扣抵？  
四、得心證之理由：
  ㈠因故意或過失，不法侵害他人之權利者，負損害賠償責任。
    不法侵害他人之身體或健康者，對於被害人增加生活上之需
    要時，應負損害賠償責任。被害人雖非財產上之損害，亦得
    請求賠償相當之金額。民法第184條第1項前段、第193條第1
    項、第195條第1項前段分別定有明文。本件被告己○○因前揭
    過失肇致本件事故之發生，並致原告丁○○受有前開傷害等情
    ，有如前述（詳前述兩造不爭執之事項第⒈點），則被告己○○該過失行為與原告丁○○所受前開傷害間，具有相當因果關
    係，自係過失不法侵害原告丁○○之身體、健康權，堪以認定
    。依前開規定，原告丁○○請求被告己○○賠償其財產及非財產
    上之損害，自屬有據。
  ㈡受僱人因執行職務，不法侵害他人之權利者，由僱用人與行
    為人連帶負損害賠償責任。但選任受僱人及監督其職務之執
    行，已盡相當之注意或縱加以相當之注意而仍不免發生損害
    者，僱用人不負賠償責任。民法第188條第1項定有明文。被
    告嘉里大榮公司以前揭情詞抗辯其有民法第188條第1項但書
    規定之情事，無庸負僱用人之連帶侵權行為損害賠償責任。
    經查：
　⒈參諸勞動部職業安全署（下稱職安署）檢送本件事故之勞動
    檢查資料（見前開刑事案件一審卷第93至204頁），可知該
    署對被告嘉里大榮公司之上址轉運中心（即事業單位）及訴
    外人超群公司（即關係事業單位）之檢查結果為：依職業安
    全衛生法第5條第1項、第23條第1項（及同法施行細則第31
    條第1項第1款）、第32條第1項（及職業安全衛生教育訓練
    規則第16條第1項）之規定，有三項違反前開規定而應改善
    之事項即：「⒈使派遣人員丁○○從事理貨作業，未在合理可
    行範圍內，採取防止堆高機撞擊之虞作業場所引起危害必要
    之預防設備或措施，致丁○○發生被堆高機倒車撞擊而受傷之
    職業災害；⒉對於理貨作業人員運送零散貨件之作業未進行
    危害辨識、評估及控制，對於理貨人員運送零散貨件之作業
    未落實作業巡視；⒊對於派遣人員，未使其接受適於各該工
    作必要之一般安全衛生教育訓練」（見前開刑事案件一審卷
    第95至97頁之檢查報告表及第107頁之檢查結果通知書）。
    又職業安全衛生法規定之雇主，係指事業主或事業之經營負
    責人，此觀職業安全衛生法第2條第3款之規定即明。
　　基此，前開檢查結果乃以被告嘉里大榮公司（即要派單位）
    、訴外人超群公司（即派遣單位）、派遣人員（即原告丁○○
    ）三者在勞動法令上之關係為對象，據此認定職業安全衛生
    法第5條第1項、第23條第1項、第32條第1項該等條文所規定
    之雇主（即事業主或事業之經營負責人），應直接對於受超
    群公司派遣至嘉里大榮公司工作之勞工即原告丁○○負何一勞
    動法令之行政責任。換言之，前開檢查結果並未涉及被告己○○個人（即被告嘉里大榮公司之受僱人），亦未涉及嘉里大
    榮公司、被告己○○間（即僱用人、受僱人間）之關係。於此
    情形，自不能逕以前開檢查結果，作為本件被告嘉里大榮公
    司（即僱用人）對於被告己○○（即受僱人），是否應負民法
    第188條第1項僱用人責任之論斷依據，先予敘明。
  ⒉承上，被告己○○肇致本件事故發生之過失行為係：其在上址
    轉運中心內駕駛堆高機出貨並倒車時，本應注意周遭人、車
    動向，而於倒車時，更應藉由後視鏡、轉頭查看等方式，注
    意後方有無人、車，被告己○○疏未注意及此，於駕駛堆高機
    倒車時，未注意其右後方（即堆高機倒車前進方向）有無人
    、車，適有原告丁○○推動板車步行經過該處，遭被告己○○所
    駕駛之堆高機倒車碰撞倒地而受有前開傷害，已如前述（見
    兩造不爭執之事項第⒈點）。則被告嘉里大榮公司是否應負
    民法第188條第1項之僱用人責任，應審究判斷者為：⑴被告
    嘉里大榮公司對於選任被告己○○在上址轉運中心駕駛堆高機
    執行職務，是否已盡選任受僱人之注意義務；⑵被告嘉里大
    榮公司對於被告己○○駕駛堆高機出貨、倒車而過失肇致原告
    受有前開傷害之執行職務過程中，是否已盡監督被告己○○職
    務執行之注意義務（亦即並非審究被告嘉里大榮公司監督原
    告丁○○等其他第三人之執行職務為何）。且查：
　　⑴被告己○○於105年10月11日取得堆高機操作技術證，有該技
      術證附卷可按（見前開166號卷第155頁）。且迄至本件事
      故發生時，被告己○○在上址轉運中心駕駛相同之堆高機執
      行職務已約有3年乙節，業據被告己○○於前開刑事案件一
      審審理時陳明在卷（見刑事一審卷第229頁）。再參諸上
      址轉運中心之作業配置圖及現場相片（見前開刑事案件一
      審卷第99至101頁、偵查卷第41至47頁），堪認堆高機行
      進方向與四輪板車行進方向，車道分明；又本件事故發生
      時，被告己○○有依照堆高機之動線駕駛，原告丁○○推板車
      則偏離板車動線乙節，業據被告嘉里大榮公司即職員證人
      吳威德於前開刑事案件偵查中證述明確（見偵查卷第97至
      98頁）。則依前述被告己○○為合格駕駛堆高機約有3年之
      資歷、技術、經驗及本件事故發生時之駕駛動線，被告嘉
      里大榮公司對於選任受僱人即被告己○○駕駛堆高機已盡相
      當之注意義務，固堪認定。
　　⑵惟證人吳威德於前開刑事案件偵查中同時證述：被告己○○
      要移動堆高機時，還需要注意前後左右旁人之安全，原告
      丁○○推板車偏離板車動線等語明確（見偵查卷第97至98頁
      ）。且經前開刑事案件一審法院審理時當庭勘驗本件事故
      發生時之現場錄影畫面結果（見刑事一審卷第212至216頁
      ），可知案發前與原告丁○○從事相同業務內容之人員，有
      在上址轉運中心堆高機動線自由走動之情形。於此情形，
      被告嘉里大榮公司對於監督被告己○○駕駛堆高機之職務執
      行，自應另採取提示或派員督導被告己○○駕駛堆高機之動
      態過程中藉由後視鏡、轉頭查看等其他方式注意後方有無
      人、車，以避免本件事故發生之注意義務，且衡諸前述被
      告己○○肇致本件事故發生之過程，堪認被告嘉里大榮公司
      另採取前揭提示或派員督導被告己○○等相關作為，乃為被
      告嘉里大榮公司客觀上可得預防範圍以避免發生本件事故
      之措施，此部分自無從解免被告嘉里大榮公司之僱用人責
      任。　　
　⒊至於被告嘉里大榮公司所舉其宣導職災案例之公傷快報三件
    （其上有被告己○○等人之簽名，見前開166號卷第137至141
    頁）、「承攬商員工進場工作安全衛生告知單」二件（其上
    有原告丁○○之簽名，見前開166號卷第135至137頁）、前開
    派遣契約（見前開刑事案件一審卷第149至至159頁）及訴外
    人超群公司簽立之「承攬商安全衛生切結書」一件（見前開
    166號卷第153頁），其中前開公傷快報之內容，均與駕駛堆
    高機之行為無關；其中「承攬商員工進場工作安全衛生告知
    單」之內容，則為原告丁○○就本件事故之發生，是否亦與有
    過失之問題（詳後述第㈥點理由）；其中前開派遣契約及「
    承攬商安全衛生切結書」部分，乃為被告嘉里大榮公司與訴
    外人超群公司間之內部約定，均與被告嘉里大榮公司是否已
    善盡監督受僱人即被告己○○執行職務之注意義務無關，自無
    從作為有利被告嘉里大榮公司認定之憑據。
　⒋此外，被告嘉里大榮公司對於監督被告己○○前揭職務之執行
    已盡相當之注意或縱加以相當之注意而仍不免發生損害之有
    利於己事實，復未提出其他確切證據證明，以實其說，自無
    從解免僱用人之損害賠償責任。是原告主張被告嘉里大榮公
    司應依民法第188條第1項規定，與被告己○○連帶負損害賠償
    責任，亦屬有據。　
　㈢原告雖以前揭情詞主張被告辛○○對於原告丁○○因本件事故所
    受前開傷害，亦具有過失，應與被告己○○負共同侵權行為之
    連帶損害賠償責任。為被告辛○○所否認。且共同侵權行為，
    必共同行為人均已具備侵權行為之要件，並以各行為人故意
    或過失不法之行為，均係所生損害之共同原因（即所謂行為
    關連共同）始克成立。又侵權行為之債，以有侵權之行為及
    損害之發生，並二者間有相當因果關係為其成立要件（即「
    責任成立之相當因果關係」）。而相當因果關係乃由「條件
    關係」及「相當性」所構成，必先肯定「條件關係」後，再
    判斷該條件之「相當性」，始得謂有相當因果關係，該「相
    當性」之審認，必以行為人之行為所造成之客觀存在事實，
    為觀察之基礎，並就此客觀存在事實，依吾人智識經驗判斷
    ，通常均有發生同樣損害結果之可能者，始足稱之；若侵權
    之行為與損害之發生間，僅止於「條件關係」或「事實上因
    果關係」，而不具「相當性」者，仍難謂該行為有「責任成
    立之相當因果關係」（參見最高法院101年度台上字第443號
    民事裁判，亦同此旨）。經查：
  ⒈職安署就本件事故之勞動檢查，乃以被告嘉里大榮公司（即
    要派單位）、訴外人超群公司（即派遣單位）、派遣人員（
    即原告丁○○）三者在勞動法令上之關係為對象，據此認定職
    業安全衛生法第5條第1項、第23條第1項、第32條第1項該等
    條文所規定之雇主（即事業主或事業之經營負責人），應直
    接對於受超群公司派遣至嘉里大榮公司工作之勞工即原告丁○○負何一勞動法令之行政責任，已如前述。而被告辛○○並非
    職業安全衛生法前開規定之雇主（即事業主或事業之經營負
    責人），此觀前揭卷附職安署之檢查報告表、檢查結果通知
    書即明。於此情形，自不能以前開檢查結果，作為本件認定
    被告辛○○是否違反職業安全衛生法前開規定之注意義務之依
    據。是原告以被告辛○○違反職業安全衛生法前開規定為由，
    據此主張被告辛○○就本件事故之發生具有過失，為屬無據，
    無從憑採。
  ⒉再者，原告丁○○係受僱於訴外人超群公司並由超群公司（即
    派遣事業單位）派遣至被告嘉里大榮公司（即要派單位）工
    作之派遣員工，有前開派遣契約附於前開刑事案件案卷可按
    ，並經超群公司之業務主任即證人甲○○於前開刑事案件偵查
    中證述在卷（見偵查卷第99頁），堪以認定。又依原告丁○○
    所簽立之「承攬商員工進場工作安全衛生告知單」二件載明
    ：「九、車輛及堆高機倒車時，任何人不得逗留在車輛或堆
    高機周圍」、「十一、所有工作者應遵循工作場所動線及月
    台理貨作業區的人車分道規定」等語明確（見前開166號卷
    第133、135頁》），原告雖以其中一件告知單「丁○○簽名處
    」右方日期「8/27」有塗改痕跡，而否認前開告知單二件之
    形式上真正，惟前開告知單二件均非僅有原告丁○○一人所簽
    立，另一件告知單「丁○○簽名處」右方日期「9/3」部分，
    並無塗改痕跡，且原告丁○○簽名處上方、下方均另有其他第
    三人之簽名；再佐以證人甲○○於前開刑事案件偵查中明確證
    述：嘉里大榮公司有規定拉板車的動線，一定要在動線內行
    走，來做工作前，有宣導要在動線內行走等語（見偵查卷第
    99頁），堪認原告丁○○於本件事故發生前確有簽立前開告知
    單二件且詳悉其內容。則被告辛○○事前有依被告嘉里大榮公
    司之內部作業規範告知原告丁○○等派遣人員或第三人廠商關
    於上址轉運中心工作場所之安全注意事項，堪以認定。於此
    情形，自難認被告辛○○就本件事故之發生有何故意或過失之
    行為存在。況且，依被告己○○駕駛堆高機倒車撞及原告丁○○
    肇致本件事故發生之過程（詳兩造不爭執事項第⒈點），亦
    難逕認當時未在現場且不知當時發生過程之被告辛○○與本件
    事故間具有相當因果關係存在。且另案辛○○偵查案件檢察官
    偵查結果，亦同此認定（詳兩造不爭執之事項第⒉點），此
    觀臺灣臺中地方檢察署檢察官109年12月10日109年度偵字第
    2687、32593號不起訴處分書、臺灣高等檢察署臺中分署110
    年1月29日110年度上聲議字第328號處分書即明，並據本院
    調閱另案辛○○偵查案件案卷全卷查核無訛，附此敘明。
  ⒊此外，原告對於被告辛○○確有該當於侵權行為成立要件之有
    利於己事實，復未提出確切證據證明以實其說，自無從為有
    利原告之認定。則原告主張被告辛○○應依民法第184條第1項
    前段、第185條第1項之規定，對其等五人負侵權行為損害賠
    償責任，為屬無據，並無可採。是原告依侵權行為之法律關
    係，對被告辛○○之本件請求，為無理由，不應准許。
　㈣茲就原告丁○○主張之各項損害，有無理由，審酌如下：
　⒈原告丁○○因前開傷害自107年11月5日起至108年5月1日止，已
    支出醫療費用104,943元，有如前述。是原告丁○○就前開醫
    療費用104,943元之請求，為有理由，應予准許。
　⒉勞動能力減損之損害：　　
 　 身體或健康受侵害，而喪失或減少勞動能力者，其減少及殘
    存勞動能力之價值，不能以現有之收入為準，蓋現有收入每
    因特殊因素之存在而與實際所餘勞動能力不能相符，現有收
    入高者，一旦喪失其職位，未必能自他處獲得同一待遇，故
    所謂減少及殘存勞動能力之價值，應以其能力在通常情形下
    可能取得之收入為標準；被害人因身體健康被侵害而喪失勞
    動能力所受之損害，其金額應就被害人受侵害前之身體健康
    狀態、教育程度、專門技能、社會經驗等方面酌定之，不能
    以一時一地之工作收入為準。又勞動能力損害與勞動年齡具
    有密切關係，有法定退休年齡者，得以之為判斷基準。依民
    法第193條第1項命加害人一次支付賠償總額，以填補被害人
    所受喪失或減少勞動能力之損害，應先認定被害人因喪失或
    減少勞動能力而不能陸續取得之金額，按其日後本可陸續取
    得之時期，依照霍夫曼式計算法，扣除依法定利率計算之中
    間利息，再以各時期之總數為加害人一次所應支付之賠償總
    額，始為允當。經查：
　  ⑴原告丁○○（58年11月5日生）因前開傷害致勞動能力減損比
      例為75％，並受有自本件事故發生起至年滿65歲止勞動能
      力減損之損害乙節，為原告及被告己○○、嘉里大榮公司所
      共認，有如前述。又原告丁○○為高中畢業，其於本件事故
      發生前，係從事鋼鐵工廠之作業員，並兼任超群公司之理
      貨員，每月平均薪資為51,761元，業據原告丁○○陳明在卷
      （見本院卷第295至297頁即本院囑託中國醫藥大學附設醫
      院鑑定時之原告丁○○陳述），並有原告丁○○之勞保投保資
      料、106度綜合所得稅各類所得資料清單附卷可按（見本
      院卷第125至139頁；108年度附民字第991號卷第123頁）
      。本院綜核原告丁○○前揭年齡、教育程度、薪資情形及工
      作性質等情，認為原告丁○○主張每月以51,761元計算其勞
      動能力減損損害之基礎，尚屬適當，應堪憑採。
　  ⑵承上，自本件事故發生起算至原告丁○○年滿65歲止，並以
      每月收入51,761元、勞動能力減損比例75％計算。是原告
      丁○○主張其因前開傷害所受勞動能力減損之損害為5,048,
      540元【即依霍夫曼式計算法扣除中間利息（首期給付不
      扣除中間利息）核計其金額為5,048,540元；計算式：465
      ,849×10.00000000+(465,849×0.00000000) ×(11.0000000
      0-00.00000000)=5,048,539.000000000。其中10.0000000
      0為年別單利5%第14年霍夫曼累計係數，11.00000000為年
      別單利5%第15年霍夫曼累計係數，0.00000000為未滿一年
      部分折算年數之比例(0/12+10/365=0.00000000)。採四捨
      五入，元以下進位】，為有理由，應予准許。
　⒊看護費用：　
　  民法第193條第1項所稱之增加生活上之需要，係指被害人以
    前並無此需要，因為受侵害，始有支付此費用之需要而言，
    其因身體或健康受不法侵害，需人看護，就其支付之看護費
    ，屬增加生活上需要之費用，加害人自應予以賠償。又因親
    屬或配偶受傷，而由親屬或配偶代為照顧被害人之起居，固
    係出於親情，但親情看護所付出之勞力，並非不能以金錢評
    價，只因兩者身分密切而免除支付義務，此種親屬基於身分
    關係之恩惠，自不能加惠於加害人，故應衡量及比照僱用職
    業護士看護情形，認被害人受有相當於親屬看護費之損害，
    得向加害人請求賠償，始符公平原則（參見最高法院94年度
    台上字第1543號民事裁判，亦同此旨）。經查，經本院檢送
    原告丁○○先前在澄清綜合醫院中港分院、澄清復健醫院、中
    山醫學大學附設醫院（含中興分院）、新太平澄清醫院等醫
    院就醫之診斷證明書及病歷資料，囑託中國醫大附設醫院鑑
    定：「原告丁○○所受前開傷害，除先前住院期間（即原證9
    之診斷證明書）需全日（24小時，下同 ）專人看護部分，
    原告因前開傷害需專人看護之期間為何【如「終身」均需專
    人看護，請敘明係全日或一日中之部分時間需專人看護；如
    未達到 「終身」需專人看護之程程度，請敘明預估需專人
    看護之期間為何（即預估原告丁○○至幾歲均需專人看護），
    並敘明係全日或一日中之部分時間需專人看護】，該醫院綜
    參原告丁○○前揭病歷資料及到場鑑定時之情形，鑑定結果為
    ：「原告丁○○所受前開傷害，已造成左側肢體偏癱，無法行
    走，需輪椅代步並由他人輔助，故建議原告丁○○終身需專人
    照顧，但僅為白日日常期間」，此有該醫院111年3月30日院
    醫行字第1110004774號復本院函附鑑定意見書在卷可按（見
    本院卷第293至323頁），應堪憑採。基此：
　  ⑴自本件事故發生起至108年9月25日止之看護費用部分：
　　　綜參前揭澄清綜合醫院中港分院、澄清復健醫院、中山醫
      學大學附設醫院（含中興分院）、新太平澄清醫院等醫院
      之診斷證明書（即原證9之診斷證明書，見108年度附民字
      第991號卷第109至122）、病歷資料及中國醫大附設醫院
      前揭鑑定結果，堪認原告丁○○自受有前開傷害起至108年9
      月25日止之該段期間反覆多次住院，且因中樞神經遺存顯
      著障礙，存有認知上障礙，並伴隨大小便失禁之情形，日
      常生活之家務及外務無法自主處理，則原告丁○○主張其自
      本件事故發生起至108年9月25日止之該段期間中308日有
      需專人全日看護之必要，堪予憑採。又參諸原告壬○○於97
      年間先前曾接受照顧服務員訓練，有原告壬○○之財團法人
      中華民國紅十字會之結業證明書在卷可按（見原證18《前
      開166號卷第111頁》），並佐以目前國人看護之一般收費
      行情，原告丁○○主張每日看護費用以2,200元計算，尚屬
      妥適。則原告丁○○主張前開期間之看護用為677,600元（3
      08×2,200＝677,600），為有理由，應予准許。
　  ⑵自108年9月26日起之終身看護費用部分：
　　　原告丁○○因前開傷害造成左側肢體偏癱，無法行走，需輪
      椅代步並由他人輔助等情而終身需專人照顧，但僅為白日
      日常期間需專人照顧，此觀中國醫大附設醫院前揭鑑定結
      果即明。又原告丁○○（58年11月15日出生）於108年9月26
      日年滿49歲，依卷附依內政部106年全國簡易生命年表(男
      )，年齡為49歲之男性平均餘命約為30.92年（見前開166
      號卷第196頁），且參諸聘僱外籍看護一般收費行情約每
      月25,000元至35,000元不等，本院認為於白日日常期間聘
      僱外籍看護於之看護費用以每月30,000元折半計算即：15
      ,000元（30,000÷2＝15,000）為適當。並依霍夫曼式計算
      法扣除中間利息（首期給付不扣除中間利息）核計其金額
      為3,419,516元【計算方式為：180,000×18.00000000+(18
      0,000×0.92)×(19.00000000-00.00000000)=3,419,516.00
      00000000。其中18.00000000為年別單利5%第30年霍夫曼
      累計係數，19.00000000為年別單利5%第31年霍夫曼累計
      係數，0.92為未滿一年部分折算年數之比例(30.92[去整
      數得0.92])。採四捨五入，元以下進位】。是原告丁○○自
      108年9月26日起之終身看護費用為3,419,516元，堪以認
      定。
　　⑶綜上，原告丁○○得請求之看護費用合計4,097,116元（677,
      600＋3,419,516＝4,097,116）。至原告丁○○逾此範圍之請
      求，為無理由，不應准許。
　⒋原告丁○○主張其因前開傷害受有未來手術費用300,000元之損
    害，並舉澄清綜合醫院中港分院108年11月19日診斷證明書
    、原告丁○○107年11月5日手術後相片為證（見原證3至5），
    且澄清綜合醫院中港分院109年6月3日復本院函文固記載：
    原告丁○○因顱骨癒合不佳凹陷，有可能需再進行顱骨修補手
    術治療等語（見本院病歷卷二第9頁）。惟經本院原告丁○○
    先前在澄清綜合醫院中港分院、澄清復健醫院、中山醫學大
    學附設醫院（含中興分院）、新太平澄清醫院等醫院就醫之
    診斷證明書及病歷資料，囑託中國醫大附設醫院鑑定：「原
    告丁○○因本件事故所受前開傷害，仍需未來是否仍需接受顱
    部等手術之必要？如為肯定，此部分預估須支出之必要醫療
    費用為何？」，該醫院綜參原告丁○○前揭病歷資料及到場鑑
    定時之情形，鑑定結果為：原告丁○○於鑑定時經該醫院神經
    科外科門診評估，後續應無需接受手術之必要，然腦部變化
    無法預測，仍需後續追蹤等語（見本院卷第119、120、293
    至323頁），此觀前揭卷附該醫院之鑑定意見書即明，於此
    情形，尚難逕認原告丁○○後續確有再為手術並支出未來手術
    費用之必要。是原告丁○○就未來手術費用300,000元之請求
    ，為無理由，不應准許。
　⒌原告丁○○主張自本件事故發生起至108年5月3日止，因前開傷
    害就醫而支出交通費用、購買醫療器具及增加日常生活所必
    要之費用，增加生活上之需要合計81,526元，固據原告丁○○
    提出支出車資及購買該等用品之單據為證（見原證8，併見
    原證8及原證23至25之附表）。經查，綜核前開單據（支出
    之各筆費用即如附件所示），就附件中以綠色螢光筆標示之
    各筆費用合計15,971元，堪認係屬原告賴俊因賢前開傷害之
    就醫支出之車資及醫療、復健之必需品，應予准許。至逾此
    範圍之其餘並未載明確切之起訖地點、載送原因之車資，及
    購買便當、咖啡、牛奶、水果、沐浴乳、大浴巾及其餘用品
    之費用，係屬一般日常生活原本即可能支出之費用，且無相
    關醫囑證明該等車資及用品確係與前開傷害有關之必要費用
    ，難認係屬原告丁○○因前開傷害而增加生活上需要之支出，
    為屬無據，不應准許。
　⒍精神慰撫金：
　　慰撫金之賠償須以人格權遭遇侵害，使精神上受有痛苦為必
    要，其核給之標準固與財產上損害之計算不同，然非不可斟
    酌雙方身分資力與加害程度，及其他各種情形核定相當之數
    額。又依民法第188條第1項規定，請求受僱人及其僱用人連
    帶賠償相當金額之慰撫金時，法院對於慰撫金之量定，應斟
    酌該受僱人、應負連帶賠償責任之僱用人及被害人之身分、
    地位及經濟狀況等關係定之，不得僅以被害人與實施侵權行
    為之受僱人之資力為衡量之標準（參見最高法院76年度台上
    字第1908號民事判決，亦同此旨）。查原告丁○○因本件事故
    所受前開傷害，有如前述，堪認原告丁○○身體承受相當程度
    之疼痛外，精神上亦具相當之痛苦，原告丁○○請求被告己○○
    、嘉里大榮公司賠償其所受非財產上之損害即精神慰撫金，
    洵屬有據。又原告丁○○為高中畢業，於本件事故發生時係從
    事鋼鐵工廠之作業員，並兼任超群公司之理貨員，每月平均
    薪資為51,761元，名下有不動產5筆、汽車1輛；被告己○○則
    為高職畢業，其於本件事故發生時受僱於被告嘉里大榮公司
    ，年收入約90餘萬元，名下有房屋一筆；被告嘉里大榮公司
    108年度之營業收入約98億餘元，業據其等三人陳明在卷（
    併見本院卷第295至297頁即本院囑託中國醫藥大學附設醫院
    鑑定時之原告丁○○陳述；前開166號卷第169頁之被告己○○、
    嘉里大榮公司陳述，及被告己○○於前開刑事案件警詢時之「
    教育程度欄」所示），並有原告丁○○之勞保投保資料、原告
    丁○○、被告己○○之稅務電子閘門調件明細表等件在卷可按。
    本院綜核被告己○○前述過失肇致本件事故發生之情節、原告
    丁○○所受前開傷害之傷勢程度、對原告丁○○所造成之痛苦，
    及原告丁○○、被告己○○之學經歷；原告丁○○、被告己○○、嘉
    里大榮公司之經濟狀況等情，認為原告丁○○請求被告己○○、
    嘉里大榮公司連帶賠償其精神慰撫金1,700,000元，尚屬過
    高，應予核減為800,000元為適當。原告丁○○逾此數額之請
    求，為無理由，不應准許。
　⒎綜上，被告己○○、嘉里大榮公司應連帶賠償原告丁○○之總額
    為10,066,570元（104,943＋5,048,540＋4,097,116＋15,971＋8
    00,000＝10,066,570）。
　㈤原告壬○○、戊○○、丙○○、乙○○之請求部分：
　  不法侵害他人之身體、健康、名譽、自由、信用、隱私、貞
    操，或不法侵害其他人格法益而情節重大者，被害人雖非財
    產上之損害，亦得請求賠償相當之金額；前開規定，於不法
    侵害他人基於父、母、子、女或配偶關係之身分法益而情節
    重大者，準用之。民法第195條第1項、第3項定有明文。所
    謂「情節重大」，當包含被害人之父母、子女或配偶，因該
    不法之侵害，致與被害人間之身分關係發生實質或嚴重之剝
    奪、障礙或疏離，或其身分關係之生活圓滿安全及幸福等質
    量有重大變化，須加以重建等情事。故民法第195條第3項規
    定係保護基於父母子女或配偶與本人之親密關係所生之身分
    法益所為之規定。而不法侵害他人之身體、健康法益，須終
    身仰賴他人照護時，其與父母或子女關係之親情、倫理及生
    活相互扶持與幫助之身分法益，應得認為已受侵害，且情節
    重大。經查，原告壬○○為原告丁○○之妻；原告丙○○、乙○○、
    戊○○（未成年人），依序為原告丁○○、壬○○之長女、次女、
    長子，其等五人原本關係親密，有其等五人之戶籍資料（見
    原證6）及先前出遊相片在卷可按（見前開166號卷第186、1
    87頁）。又原告丁○○因本件事故所受前開傷害，除經法定裁
    定其為受輔助宣告之人外，且其勞動能力減損程度已達75％
    ，並須他人終身看護等情，有如前述。則原告壬○○等4人因
    原告丁○○所受前開傷害，忽然失去與原告丁○○原有親密關係
    之互動及依靠，精神上自倍感痛苦交瘁，堪認被告己○○、嘉
    里大榮公司肇致原告丁○○受有前開傷害之前述過失，業已侵
    害原告壬○○等4人之身分法益，且因原告丁○○須終身仰賴他
    人照護，原告壬○○等4人乍逢原屬青壯之原告丁○○所受前開
    傷害，原告壬○○須費神照料原告丁○○並承受日後全家經濟、
    生活等開銷之巨大壓力；另原告丙○○、乙○○、戊○○突然失去
    父親原告丁○○之保護、陪伴，影響未來身心發展深遠，原告
    壬○○等4人與原告丁○○之身分關係產生實質之障礙，安全圓
    滿之家庭生活質量已有重大變化，堪認原告壬○○等4人身分
    法益受侵害之情節重大。則原告壬○○等4人請求被告己○○、
    嘉里大榮公司連帶賠償其等四人所受非財產上之損害即精神
    慰撫金，亦屬有據。且查，被告己○○前述過失肇致本件事故
    發生之情節、原告丁○○所受前開傷害之傷勢程度、對原告丁○○所造成之痛苦，及原告丁○○、被告己○○之學經歷；原告丁○○、被告己○○、嘉里大榮公司之經濟狀況等情，已如前述（
    見前揭原告丁○○精神慰撫金之理由）；並斟酌原告壬○○等4
    人與原告丁○○間之前述身分關係，原告丁○○突然因前開傷害
    ，致其等四人精神上痛苦程度非輕；及本件事故發生時，原
    告丙○○、乙○○均在大學就讀中、戊○○在國中就讀中，且其等
    四人名下均無不動產，業據原告壬○○等4人陳明在卷，並有
    原告壬○○等4人稅務電子閘門所得資料查詢表在卷可按等情
    ，認為原告壬○○、丙○○、乙○○、戊○○請求被告己○○、嘉里大
    榮公司賠償其等四人精神慰撫金依序為1,200,000、500,000
    元、500,000元、800,000元，均屬過高，原告壬○○應核減為
    500,000元及原告丙○○、乙○○、戊○○均應各核減為200,000元
    、200,000元、200,000元為適當。原告壬○○等4人逾此數額
    之請求，為無理由，不應准許。
  ㈥損害之發生或擴大，被害人與有過失者，法院得減輕賠償金
    額，或免除之，民法第217條第1項定有明文。又民法第217
    條第1項所謂損害之發生或擴大被害人與有過失，係指被害
    人之行為與債務人之行為為損害之共同原因者而言。且民法
    第217條第1項規定之適用，原不以財產上之損害賠償請求權
    為限，非財產上之損害賠償請求權，亦有其適用。直接被害
    人於損害之發生或擴大與有過失時，依公平原則，間接被害
    人請求賠償時，亦應有民法第217條過失相抵規定之適用（
    最高法院48年度台上字第1982號、73年度台再字第182號、1
    04年度台上字第1797號民事裁判參照）。經查：
　⒈參諸被告己○○過失肇致本件事故發生之過程（詳兩造不爭執
    事項第⒈點）；被告己○○在上址轉運中心駕駛相同之堆高機
    執行職務已約有3年；上址轉運中心之堆高機行進方向與四
    輪板車行進方向，車道分明，本件事故發生時，被告己○○有
    依照堆高機之動線駕駛，原告丁○○推板車則偏離板車動線等
    情，已如前述（詳前述第㈡、⒉點理由）。並佐以原告丁○○係
    受僱於訴外人超群公司並由超群公司（即派遣事業單位）派
    遣至被告嘉里大榮公司（即要派單位）工作之派遣員工，且
    原告丁○○於本件事故發生前，確有簽立前開「承攬商員工進
    場工作安全衛生告知單」二件並詳悉其內容等情，亦如前述
    （詳前述第㈢、⒉點理由）等情以觀，則原告丁○○就本件事故
    之發生，本應注意堆高機工作區域、路線而未注意，原告丁○○亦具有於被告己○○未注意堆高機倒車前進方向有無人、車
    進入時，貿然走入堆高機動線之過失，實堪認定。綜核上情
    ，原告丁○○、被告己○○就本件事故之發生均具有過失，並審
    酌其等二人當時行為動態、事發原因力之強弱，應認其等二
    人之過失程度相同，應各負擔二分之一（即50％）之過失責
    任為適當。其等二人就本件事故之發生應各負擔50％之過失
    責任乙節，臺灣臺中地方檢察署給付原告丁○○前揭犯罪被害
    補償金之109年7月30日審議決定書（即108年度補審字第153
    號，業經本院調閱該案卷查核屬實），及臺灣臺中地方檢察
    署嗣後對被告己○○求償前揭犯罪被害補償金民事訴訟之另案
    法院確定判決（即臺灣高等法院臺中分院111年2月25日110
    年度上易字第615號民事判決，見本院卷第325至333頁），
    均同此認定，附此敘明。
　⒉依前開規定，原告丁○○就其自己前揭過失（即過失比例50％）
    ，及原告壬○○等4人就原告丁○○之前揭過失，均應為相同之
    承擔而減輕加害人即被告己○○之賠償金額，則依上述比例減
    輕被告己○○賠償金額50％後，被告己○○、嘉里大榮公司應各
    連帶賠償原告丁○○、壬○○、丙○○、乙○○、戊○○之數額依序為
    5,033,285元（1,066,570×50％＝5,033,285）、250,000元（5
    00,000×50％＝250,000）、100,000元（200,000×50％＝100,000
    ）、100,000元（200,000×50％＝100,000）、100,000元（200
    ,000×50％＝100,000），堪以認定。
　㈦被告己○○、嘉里大榮公司抗辯：原告丁○○因前開傷害已受領
    勞保局核付之傷病給付187,550元、普通傷害失能給付72,60
    0元；臺灣臺中地方檢察署給付原告丁○○之犯罪被害補償金7
    11,288元；超群公司給付原告丁○○之300,000元，均應自原
    告丁○○之本件請求予以扣抵，有無理由？說明如次：
　⒈國家於支付犯罪補償金後，於補償金額範圍內，對犯罪行為
    人或依法應負損害賠償責任之人有求償權，犯罪被害人補償
    條例第12條第1項定有明文。據此於國家給付補償金後，即
    於該補償金額範圍內發生法定債之移轉效力，因犯罪得請求
    損害賠償之人於該受領之補償金範圍內，已不得再向加害人
    或應負賠償責任之人請求。基此，臺灣臺中地方檢察署給付
    原告丁○○之犯罪被害補償金711,288元，應自本件原告丁○○
    所得請求被告己○○、嘉里大榮公司連帶賠償金額中予以扣除
    。是經扣除上開金額後，本件原告丁○○所得請求被告己○○、
    嘉里大榮公司連帶賠償之金額為4,321,997元（5,033,285－7
    11,288＝4,321,997）。
　⒉保險制度，旨在保護被保險人，非為減輕損害事故加害人之
    責任。保險給付請求權之發生，係以定有支付保險費之保險
    契約為基礎，與因侵權行為所生之損害賠償請求權，並非出
    於同一原因。後者之損害賠償請求權，殊不因受領前者之保
    險給付而喪失，兩者除有保險法第53條關於代位行使之關係
    外，不生損益相抵問題。基此，原告丁○○對被告己○○、嘉里
    大榮公司之損害賠償請求數額，自無庸扣除勞保局前揭核付
    原告丁○○之勞保普通傷害失能給付及傷病給付之金額。
　⒊被告己○○、嘉里大榮公司對於超群公司確有給付原告丁○○該3
    00,000元，及縱使超群公司有給付原告丁○○款項，該等款項
    確與原告丁○○所受之前開傷害有關，或該等款項與原告丁○○
    之前揭各項請求互有重疊等有利於己之事實，未據其等二人
    提出確切證據證明，以實其說，自無從為有利其等二人之認
    定。是被告己○○、嘉里大榮公司前開所辯，並無可採。
　㈧給付有確定期限者，債務人自期限屆滿時起，負遲延責任。
    給付無確定期限者，債務人於債權人得請求給付時，經其催
    告而未為給付，自受催告時起，負遲延責任。其經債權人起
    訴而送達訴狀，或依督促程序送達支付命令，或為其他相類
    之行為者，與催告有同一之效力。民法第229條第1項、第2
    項定有明文。又遲延之債務，以支付金錢為標的者，債權人
    得請求依法定利率計算之遲延利息。但約定利率較高者，仍
    從其約定利率。應付利息之債務，其利率未經約定，亦無法
    律可據者，週年利率為百分之五，民法第233條第1項、第20
    3條亦有明文。本件被告己○○、嘉里大榮公司應依序各連帶
    給付原告丁○○、壬○○、戊○○、丙○○、乙○○4,321,997元、250
    ,000元、100,000元、100,000元、100,000元之侵權行為損
    害賠償，有如前述，則原告之前揭侵權行為損害賠償債權，
    既經原告起訴而送達訴狀，被告己○○、嘉里大榮公司迄未給
    付，當應負遲延責任。又連帶債務之成立，以當事人明示或
    法律有規定者為限，民法第272條定有明文，且依民法第273
    條第1項、民法第279條規定，債權人得對連帶債務人中之一
    人或數人或全體，同時或先後請求，其利益或不利益對他債
    務人不生效力，是法律既未規定數人對遲延利息應負連帶給
    付之責，則被告應給付原告之遲延利息自應分別起算。則原
    告就前揭侵權行為損害賠償之利息部分，請求自刑事附帶民
    事訴訟起訴狀繕本分別送達被告己○○翌日即108年11月26日
    （見108年度附民字第991號卷第5頁）起至清償日止；送達
    被告嘉里大榮公司翌日即108年12月4日（見108年度附民字
    第991號卷第129頁）起至清償日止，均按年息百分之五計算
    之法定遲延利息，為有理由，應予准許。
　㈨綜上所述，原告依侵權行為之法律關係，請求被告己○○、嘉
    里大榮公司依序各連帶給付原告丁○○4,321,997元、原告壬○○250,000元、原告丙○○100,000元、原告乙○○100,000元、原
    告戊○○100,000元，及其中被告己○○自108年11月26日起至清
    償日止；其中被告嘉里大榮公司自108年12月4日起至清償日
    止，均按年息百分之五計算之利息，為有理由，應予准許。
    至原告逾前開範圍對被告己○○、嘉里大榮公司之請求，及原
    告對被告辛○○之本件請求，為無理由，應予駁回。
五、兩造間非屬勞雇關係，本件自無勞動事件法第44條關於依職
    權宣告假執行及免假執行規定之適用。又「所命給付之金額
    或價額未逾新臺幣五十萬元之判決，法院應依職權宣告假執
    行」，民事訴訟法第389條第1項第5款固定有明文。惟在原
    告或被告有多數之共同訴訟且合併判決時，均應合併計算其
    金額或價額，以定其是否得依職權宣告假執行（94年11月25
    日臺灣高等法院暨所屬法院94年法律座談會民事類提案第37
    號研討意見及審查意見參照）。則本件原告勝訴部分，既已
    逾前開法條規定應依職權宣告假執行之上限，自不得依職權
    宣告假執行。基此，本件原告勝訴部分，原告、被告己○○、
    嘉里大榮公司均陳明願供擔保，分別聲請宣告假執行及免為
    假執行，本院經審酌尚無不合，爰分別定相當擔保金額准許
    之（詳如附表二所示）。至原告敗訴部分，其等五人假執行
    之聲請，因訴之駁回而失其宣告之依據，應併予駁回。
六、本件事證已臻明確，兩造其餘攻擊防禦方法，核與判決結果
    不生影響，自無庸逐一論述，附此敘明。
七、訴訟費用負擔之依據：民事訴訟法第79條、第85條第1項但
    書、第2項。
中　　華　　民　　國　　111 　年　　10　　月　　28　　日
                  勞動法庭    法  官  何世全
一、上正本係照原本作成。
二、如對本判決上訴，須於判決送達後20日內向本院提出上訴狀
    。如委任律師提起上訴者，應一併繳納上訴審裁判費。
三、提起上訴，應以上訴狀表明(一)對於第一審判決不服之程度
    ，及應如何廢棄或變更之聲明，(二)上訴理由（民事訴訟法
    第441 條第1項第3款、第4款），提出於第一審法院。
中　　華　　民　　國　　111 　年　　12　　月　　7 　　日
                              書記官  顏伶純
附表一：（兩造應負擔訴訟費用表）
兩      造  訴訟費用分擔 原      告 丁○○ 1000分之613  壬○○ 1000分之50  丙○○ 1000分之21  乙○○ 1000分之21  戊○○ 1000分之37 被   告 己○○ 連帶負擔1000分之258  嘉里大榮物流股份有限公司   辛○○ 無庸負擔 

附表二：（假執行及免假執行擔保金額表，金額均為新臺幣）
編號 原告 假執行供擔保金額 免假執行擔保金額 1 丁○○ 144萬1000元 432萬1997元 2 壬○○ 8萬4000元 25萬元 3 丙○○ 3萬4000元 10萬元 4 乙○○ 3萬4000元 10萬元 5 戊○○ 3萬4000元 10萬元